臺灣新竹地方法院民事判決　　　　　　　　　　　　　九十一年度訴字第三三五號
　　原　　　告　丁○○
　　　　　　　　丙○○
　　　　　　　　己○○
　　右三人共同
　　訴訟代理人　羅秉成律師
　　複代理人　　洪桂如律師
　　被　　　告　戊○○
　　訴訟代理人　江肇欽律師
　　複代理人　　吳寶秀
右當事人間所有權移轉登記事件，本院於民國九十三年七月二十日辯論終結，判決如
左：
    主    文
被告應將如附表所示土地之所有權各移轉登記應有部分四分之一與原告丁○○、丙○○、己○○。
訴訟費用除減縮部分外由被告負擔。
    事實及理由
壹、程序方面：
    訴訟送達後，原告不得將原訴變更或追加他訴，但擴張或減縮應受判決事項之聲
    明者，不在此限，民事訴訟法第二百五十五條第一項第三款定有明文。本件原告
    起訴時，原請求被告應將坐落如附表編號一、二所示之土地，所有權應有部分四
    分之三辦理所有權移轉登記予原告丁○○、丙○○、己○○，各取得所有權應有
    部分四分之一；嗣於民國九十三年四月十六日以書狀擴張請求被告應將如附表所
    示之十三筆土地及新竹縣關西鎮○○段二四九地號土地、同段三○九之四、同段
    三○九之十二地號，共計十六筆土地，所有權應有部分四分之三辦理所有權移轉
    登記予原告三人，各取得所有權應有部分四分之一；復於九十三年七月二十日以
    書狀減縮請求被告應將如附表所示十三筆土地，所有權應有部分四分之三辦理所
    有權移轉登記予原告三人，各取得所有權應有部分四分之一，合於上開法律規定
    ，應予准許。
貳、原告主張：
一、緣坐落新竹縣關西鎮○○段第二四三之一等如附表所示十三筆土地，原為兩造之
    父蘇枝昌所有，蘇枝昌於民國六十四年三月九日死亡後，所遺留包含系爭土地在
    內之不動產共十六筆土地（另三筆即同段三０七、三一二、三一０號土地已遭被
    告私賣處分，不在本件請求之列），因上開農地於蘇枝昌生前，即均由被告及蘇
    枝昌所共同耕作，故為合法節稅及節省費用，經兩造之母提議，約定原告就上開
    農地所應分得之應繼分（兩造以外之其他繼承人拋棄繼承，故每人之應繼分各為
    四分之一），均信託於被告而由被告單獨辦理繼承登記，又該農地於被告繼承取
    得後，因受限於農地不得移轉為共有及其承受人須有自耕能力之法令限制，兩造
    乃約定倘日後法令不再為此項限制時，則被告應將原告所信託之前開土地應有部
    分返還予原告，被告並於六十九年十月三十一日書立切結書以憑。嗣八十九年一
    月二十六日修正之農業發展條例，解除農地之承受人需有自耕能力及不得移轉為
    共有之限制，前開信託登記之信託關係，業已終止，兩造間就系爭土地之信託關
    係業於九十一年三月二十七日以台北法院郵局第一一五號存証信函終止在案，爰
    再以本狀之送達為終止信託契約之意思表示，職是，原告等自得基於信託物返還
    請求權及被告於六十九年十月三十一日切結書所為承諾，訴如聲明之請求。又原
    告等將其本得繼承取得之系爭遺產應繼分權利各四分之一信託於被告名下以拋棄
    繼承方式，使被告一人單獨繼承取得全部所有權，形式上係借被告之名義取得登
    記，實質上係信託自己之財產登記予被告名下，併此敘明。
二、對被告抗辯所為之陳述：
（一）被告雖否認其親筆簽名切結書之真正，惟上開切結書經本院送請公誠鑑定有限
      公司鑑定，確屬被告之筆跡，有鑑定報告書附卷可稽，並經鑑定人高鵬飛於九
      十三年六月二十九日到庭結證敘明鑑定程序及結果，且另提出誠字第九三０六
      二九號補充鑑定意見附卷可稽，上開補充意見就被告之質疑逐項說明，尚稱詳
      實，應堪採信。
（二）又被告雖質疑鑑定人之鑑定意見，然上開鑑定意見僅係原告之舉證方法之一，
      再綜合其他調查證據（如下述之庚○○、蘇鍛妹之證述等），斟酌全辯論意旨
      ，堪認該項鑑定有其可取之處。且文書之真偽法院本得依調查證據情形予以認
      定，上開切結書之紙質、形式、內容已難認係出於偽造。且以肉眼判斷被告距
      系爭切結書立具時間最近之印鑑申請書筆跡簽名，幾乎如出一轍，堪認真正。
      另系爭切結書確係被告於六十九年十月三十一日所親立之事實，並據證人即兩
      造之姊妹庚○○於本院言詞辯論期日到庭證述明確，而證人庚○○並未出嫁，
      於兩造之母過世前，始終與其母及被告共同居住，不僅與被告素無恩怨，且偶
      爾回去還拿些錢給被告夫妻，足見該證人之証述並無偏頗之虞，且其證詞經本
      院同日庭訊與原告己○○隔離後之供述情節若合符節。再斟酌系爭切結書雖因
      被告不願提供相近年代之筆跡以供鑑定核對，惟稽以該切結書原本之紙質及泛
      黃情形，年代久遠，顯非一時所能擅造，而且原告兄弟三人之經濟無虞，若非
      確有得到被告之切結承諾，豈有聯手厚顏向被告請求分產之理？綜上，足認系
      爭切結書確為被告所書立。
（三）再兩造間有信託契約存在一節，並經證人庚○○、辛○○證述明確，證人均為
      兩造之姊妹，與兩造無何恩怨，且與本件土地並無利害關係，證詞自堪採信。
      另証人甲○○、乙○○等人因屬兩造之姻親，或因時隔日久不復記憶，或因不
      願得罪被告，故而証稱不記憶，尚難採為証據。
（四）被告所提出之遺產稅免稅證明所示，兩造之被繼承人蘇枝昌所留遺產總額為五
      十一萬一千二百五十元，再以原告所自提之遺產土地地價謄本計算，六十六年
      間之公告現值亦高達五十九萬四千八百四十元，遑論當時一般市價遠高於公告
      現值，乃眾所周知之事實。職是，辦理遺產登記費用僅區區二萬元，四名兄弟
      亦僅各分擔五千元而已，原告等並非痴愚之人，豈有不願負擔區區五千元之登
      記費用，而甘願拋棄鉅額遺產之理？被告主張係原告等自願拋棄云云，至不合
      情理。
三、並聲明：被告應將如附表所示之十三筆土地，所有權應有部分四分之三辦理所有
    權移轉登記予原告等三人，各取得所有權應有部分四分之一。
貳、被告則以：
一、依三十五年四月二十九日所修正公布之土地法第三十條，六十四年七月二十四日
    時經總統公布修正第三十條第二項、第三十條之一，及內政部則隨後於六十五年
    四月十二日以臺內地字第六七三二五二號函頒佈「農地所有權繼承移轉登記案件
    之處理原則」第三項第五款等相關規定可知，在六十五年六月三十日以前發生農
    地繼承之事實者，繼承人雖無耕作能力，惟仍得依土地法第三十條第一項之規定
    登記為繼承農地之共有人，殆屬無疑。兩造之父親蘇枝昌係於六十四年三月九日
    逝世，則依上開說明，若原告等三人確實願意繼承，雖無自耕能力，亦仍可就系
    爭土地辦理共有之繼承登記，從而原告辯稱渠等係因未有自耕農身分，無法繼承
    登記，故協議先以信託行為暫時登記於被告名下，嗣來日可移轉時再更名返還云
    云，即明顯係事後臨訟杜撰之詞，絕不足採信。
二、由於兩造之父親蘇枝昌所遺下之上開土地在當時價值極低，經新竹縣稅捐稽徵處
    核算不過值五十萬二千九百三十二點六元，連同地上物八千三百十八元，合計僅
    五十一萬一千二百五十點六元，根本課不到遺產稅，故無任何扣除農地價額半數
    之記載，因此原告辯稱係為了節省遺產稅才約定信託於被告並由被告單獨繼承等
    語，亦顯然與事實出入甚大，至屬無稽。尤以，依民國六十二年九月五日所公佈
    施行之遺產及贈與稅法第十七條第三款明定：「遺產中之土地為繼承人或受遺贈
    人繼續自耕者，扣除其土地價值之半數。」，因此，只要全體繼承人繼承後，仍
    由一部或全部繼承人繼續耕作，即有該條款之適用，倘原告有意繼承系爭農地，
    縱其無法自耕而由被告一人繼續耕作，亦無礙於上開扣除額之適用，是原告辯稱
    係為了扣除額之適用才不繼承系爭農地，根本於法不合，無法成立。
三、兩造之父親過世後，因所遺系爭土地向來都是由被告與父親在進行耕作，而且當
    時原告等均有自己之工作及事業（此亦為原告所自承），並不願從事農耕粗活，
    加上被告身為長子，不但與母親同住在關西鄉下，更必須負責照顧母親之一切生
    活起居及所需，甚至連尚未出嫁之妹妹庚○○也是與被告同住由被告加以照應，
    因此原告等同意拋棄繼承由被告單獨繼承父親之祖業，完全合情合理，何違反常
    理之有！至於蘇枝昌所遺財產雖表面上尚有五十一萬餘元之價值，可是，蘇枝昌
    所遺之房屋乃泥造屋即俗稱之土角厝，不僅不值錢（由遺產明細表可知僅八千餘
    元），而且係屬祖厝乃被告奉養母親及照顧妹妹之所在，根本不能以所謂之市價
    衡量，至於其他遺產均屬地目田、溜、早及林等需要看顧耕作之土地，且地處關
    西偏遠山區人煙罕至，以當時六十四年之時空，我國剛退出聯合國不久，國際地
    位動盪飄搖，又加上石油危機，致國內經濟蕭條，尤其蘇枝昌過世後不到一個月
    即適逢蔣介石總統逝世，國內政經情況極不穩定，國人信心嚴重不足，因此公告
    現值表面上雖有五十餘萬元，但根本有行無市，賣不了任何錢，相反地，若辦理
    繼承非但必須繳納相關繼承過戶費用，日後還要負擔稅賦，且除了耕作卻不能作
    有效利用，所以在考量上開種種因素及條件下，原告等同意拋棄繼承，由被告單
    獨繼承，實乃事所常有，難謂違背一般事理，原告等一再以今日之經濟狀況及時
    空環境辯稱渠等不可能拋棄繼承云云，乃刻意忽略時空背景及條件之不同，故其
    所為之推論自非可採。
四、關於証人庚○○之証詞與原告之說詞矛盾不符，顯係出於作偽：
（一）証人庚○○與原告等來往密切，關係匪淺，此由証人係由原告等先後兩次自行
      帶來作証，可得証明，加上証人因與兩造之關係而免除具結義務，故其証據力
      如何已非無疑。
（二）關於所謂信託約定部分，經本院命証人與原告己○○隔離應問，二人所陳，關
      於在場之人、何人提議要將遺產登記在被告名下，以及有無交付辦理過戶之文
      件資料等重要事件，彼此所述已有明顯歧異之處。尤其，兩造父親出殯後當天
      下午，在場談論之結論係原告等同意放棄繼承，且在場之人只有兩造及兩造之
      母親共五人，至於兩造之妹妹及甲○○、乙○○根本不在場，此業據証人甲○○及乙○○到庭証實，更可証明該証人所述不實。
（三）關於所謂書寫系爭切結書部分：對於簽切結書時有何人在場，不僅原告本身前
      後供述自相矛盾，而且與証人庚○○之証詞亦有不符，而原告見証人甲○○、
      乙○○否認見過系爭切結書後，才又於証人庚○○到庭作証時附和其詞稱只有
      兩造四兄弟及証人庚○○與一些小孩在場，而不再主張其母親及甲○○親眼目
      睹，足見原告之說詞一變再變，且不斷依照証人之說法加以修改，則其所陳是
      否屬實，應已不釋自明矣。
五、關於証人辛○○之証詞亦屬明顯迴護原告，有勾串之嫌，實不足採：
（一）遍觀証人辛○○之証詞不論係關於所謂信託登記之約定，或所謂切結書之書寫
      過程，均供稱係自其母親聽聞而來，就連是否曾在做靈骨塔時親耳聽見被告說
      要分財產的人就要出靈骨塔的錢等語，証人也坦承並未親耳聽見而是聽其母親
      轉述的，是証人之証詞既全係傳聞而來，而且因兩造母親已經過世，根本無從
      調查証人所述之真偽，故其証言自不具任何証據力。
（二）尤其據証人辛○○証詞，與原告主張係其父親出殯當天下午，由母親、兩造、
      庚○○、甲○○及乙○○在場談論，因為無自耕農身分及為了節省遺產稅才信
      託登記在被告名下，不管就談論之時間、在場之人員及所謂信託登記之原因，
      均嚴重歧異不符，足見証人之証詞根本不足採信。
六、公誠公司所為之鑑定結果，欠缺關於鑑定過程及判斷之具體理由，且與其他鑑定
    機關之鑑定結果不符，亦不足為據：在進行本次鑑定之前，本院曾將除被告七十
    九年十一月五日作成之印鑑証明申請書以外之相同文件，先後兩次送請國防部憲
    兵司令部刑事鑑識中心及憲兵學校進行鑑定，但該二鑑定機關均已明確表示因時
    間差距過大無法鑑定，有卷附之函覆資料可參，可是本次之公誠鑑定有限公司之
    鑑定，竟在同一基礎上作出明確之判斷，卻未說明何以系爭切結書與其他文件相
    隔至少均十年以上，甚至長達二十一年者，為何仍可作出鑑定之理由，已難謂無
    率斷之嫌。雖該鑑定報告書之『鑑定經過及方法』欄中曾提及因書寫習性、特徵
    甚為明確故認仍可鑑定，可是其所謂之『書寫習性』及『特徵』究竟為何？並未
    見進一步闡明，如同未有說明，自難令人折服，尤其，若如該鑑定報告所認定系
    爭切結書與其他文件之書寫習性及特徵明確可作鑑定，則前述更具公正性及專業
    性之國防部憲兵司令部刑事鑑識中心及憲兵學校為何仍一再表明無法進行鑑識呢
    ？對此問題鑑定人高鵬飛先生之回答竟是：「這是專業經驗及能力的問題。」，
    完全未就其可以鑑定之原因有進一步之說明或闡述，如此主觀自負之說法倘若可
    以成立，則國內所有公務鑑定機關豈非全部可以關門，獨留公誠鑑定公司即可！
    尤以，鑑定報告書中一再表示「筆跡鑑定資料之蒐集提供以案發前後為要項」、
    「筆跡鑑定資料之蒐集提供以案發前後之資料為標準越接近越好」等語，言猶在
    耳，但該鑑定報告竟可置問題筆跡與標準筆跡年份相差如此遙遠之事實於不顧，
    且完全不說明理由，立即作出可鑑定之結論，故其鑑定過程實難謂無前後矛盾之
    嫌。
七、並聲明：（一）原告之訴駁回。（二）如受不利之判決，被告願供擔保請准宣告
    免為假執行。
肆、兩造不爭執之事項：
一、系爭如附表所示之土地十三筆，除其中同段第三○九之八地號土地，係同段三○
    九地號土地分割轉載而來，原為兩造之父蘇枝昌所有，蘇枝昌於六十四年三月九
    日死亡。
二、上開土地均由被告一人辦理繼承登記，其餘繼承人包括原告均有依法辦理拋棄繼
    承。
伍、得心證之理由：
    本件兩造所爭執之處，應在於原告就如附表所示之十三筆土地，究係拋棄繼承，
    抑係信託登記於被告名下？
一、原告主張被告於六十九年十月三十一日親書之切結書一份，其上已明載系爭土地
    均係自兩造之父蘇枝昌繼承而來，屬兩造共有，應辦理共有登記之事實，業據其
    提出切結書一份在卷可參（本院卷第二四頁），雖被告否認其形式上之真正，然
    查：
（一）證人即兩造之姊妹庚○○證稱：「（問：後來為什麼沒有登記回來，到現在還
      登記在被告名下？）六十九年撿骨作靈骨塔，被告跟三兄弟要錢，二哥己○○
      說田你在耕作，有房地都登記在你的名下，為何還要我們出錢，才要求被告寫
      壹張給他保障的條子，意思是說父親的財產是兩造所共有，當時我、四兄弟都
      在場，沒有其他人在場，當時是在蘇金星（興）家裡客廳談的。」、「（問提
      示原證三（即被告六十九年十月三十一日之切結書）係何人筆跡？）是蘇金星
      （興）的筆跡，從頭到尾都是他寫的，章是他自己蓋的。」、「（問切結書是
      否親眼看到大哥寫的？）是的。」等語（本院卷一第一九四、一九五頁），核
      與原告己○○於是日言詞辯論期日，經本院隔離訊問所陳述，書寫上開切結書
      之時日、原因、地點、在場人均相符合（本院卷一第一九八頁）。且證人庚○○雖係兩造之姊妹，惟就父親蘇枝昌之財產已拋棄繼承，就本件並無利害關係
      ；另證人庚○○自兩造之父蘇枝昌於六十四年去逝後至母親七十幾年過世止，
      因未出嫁均與母親及被告同住，與被告並無恩怨，甚而，現今偶而會至被告家
      中拿些錢給被告之事實，業據證人證述明確（本院卷一第一九五頁），且為兩
      造所不爭執，堪信為真，從而，證人庚○○之上開證詞，應信而有徵，本件切
      結書應確為被告所親書。至被告抗辯稱，證人與原告私交甚篤云云，惟未舉證
      以實其說，證人就其餘證述內容與原告之陳述，雖部分細節偶有不同，惟本件
      切結書係六十九年十月三十一日所製作，距證人於九十一年十月三十一日至本
      院作證時已相隔二十二年，自難期證人與原告就切結書製作時之所有細節均記
      憶無訛，被告以證人上開證詞與原告所陳部分不符，而否認證人之證詞，自難
      成立。
（二）另證人即兩造之姊妹辛○○證稱：「（問六十九年時，要做靈骨塔的事，是否
      知情？）那時我大哥沒有錢，我大哥說有分財產的人就要出錢。其他人說沒有
      登記移轉回我們的名字，我為何要出錢。我大哥就說，只要出錢，他即刻去辦
      。」、「（問有看過這份切結書？），寫切結書時我不在場。我沒有看過，但
      是我母親有跟我說過，說他（即被告）有寫過這份切結書。上面有記載說財產
      是要給兩造平分。」、「（問你母親過世後，有無跟兩造說過切結書的事？）
      ，有。我有跟我大哥講過。我有問他有沒有寫有切結書，他說有。他說他出庭
      時會說是被原告三兄弟逼的，才寫的。我說不對吧，作靈骨塔時有跟大家說要
      分財產的人就要出錢。這是我私底下跟他講的。」、「（問你母親有無跟你說
      出殯那天，有何人在場談到處理遺產？）我母親講當天出殯晚上吃晚飯時，她
      說晚上沒有外人，叫我哥哥姊姊（她生的小孩）來談分遺產的事情。我當天下
      午就離開了。」等語（本院卷一第三四三至三四七頁）。被告雖抗辯：證人就
      六十九年間兩造討論做父親靈骨塔時有無聽聞被告陳稱要分財產的人，就要出
      靈骨塔的錢一節，於被告訴訟代理人詰問時，與本院訊問時，有不同之證述內
      容，其證詞反覆，並無足採，且證人均係聽聞他人所言，其證詞並無證據能力
      云云，惟查：
　１、按民事訴訟法無類似刑事訴訟法第一百五十九條的規定，無傳聞法則之適用，
      亦即證人聽聞他人之陳述，亦有證據能力，被告抗辯證人之證詞均係聽聞其母
      而來，無證據能力云云，尚有誤會，先予敘明。況證人辛○○證稱，其係多次
      聽聞其母告知被告書寫切結書之事，且證人亦曾親自向被告確認，被告亦答覆
      有寫該切結書，惟在法庭上會說是被原告三人逼迫始書寫的等語，亦即證人於
      聽聞其母陳述上開事實後，曾另向被告查證，經被告坦認無訛，就此部分事實
      ，其證述內容顯為親身經歷之事，與上述傳聞法則不符，職是，證人辛○○之
      證詞自有證據能力甚明。
　２、證人自始即證稱，被告寫切結書時其不在場，係聽聞其母親所述等語，又證人
      有重度聽障，有殘障手冊在卷可憑（本院卷一第三七五頁），雖證人於被告訴
      訟代理人詰問時證稱：其係親耳聽聞被告陳稱要分遺產的人，就要出靈骨塔的
      錢云云，惟上開證詞應係誤解被告訴訟代理人之問題所致，且證人再經本院確
      認後，已明確陳述係聽母親轉述等語（本院卷一第三四七頁），是證人之證詞
      並無反覆不實之情形。反而，證人於本院言詞辯論庭作證時侃侃而談，並無任
      何虛偽做作，再者，證人辛○○為兩造之姊妹，與兩造並無任何怨隙，證人又
      已拋棄對被繼承人蘇枝昌之繼承權，就系爭土地亦無何利害關係，其所為之證
      言，自堪採信。
（三）另系爭切結書之筆跡，經與被告所親書之八十九年五月五日印鑑登記證明申請
      書、九十一年七月四日借據、九十一年六月二十七日對保書、八十七年七月二
      日擔保放款借據、八十七年六月二十四日對保書、九十一年九月十八日借、九
      十一年九月十八日對保書、被告當庭簽名、及抄寫筆跡、八十九年六月十六日
      不動產買賣契約書、關西鎮農會印鑑卡、七十九年十一月五日印鑑證明申請書
      等，一併送公誠鑑定有限公司鑑定結果，認本案所送之上開資料，雖時間相隔
      有日，在無法或不易蒐取案發時筆跡情況下前項資料習性特徵甚為明顯仍可鑑
      比，僅就送筆跡資料編號十一、十二、十三（即不動產買賣契約書、關西鎮農
      會印鑑卡、印鑑證明書）以統計分析法、特徵比對法並使用ＶＳＣ－１光譜影
      像比對儀、顯微放大鏡就戊○○所書字跡以起筆、落筆、運筆、筆勢、書寫之
      習性、特徵等比對鑑析結果認為系爭切結書確為被告所書寫等字樣，有鑑定報
      告書在卷可憑。被告雖認上開鑑定報告之理由不備，並無憑信性，惟查：
　１、上開資料（除七十九年十一月五日印鑑申請書外），雖曾併送憲兵司令部、憲
      兵學校鑑定，兩鑑定機關均以相隔時日過久而未鑑定，有函可憑，惟於送憲兵
      司令部及憲兵學校鑑定時，本院均因未及命戶政機關提出七十九年十一月五日
      原告之印鑑證明申請書而未併送鑑定，亦即之前所送比對之標準筆跡最早者係
      八十七年之筆跡，與切結書上之問題筆跡相隔約十八年，此次送公誠鑑定有限
      公司者，有七十九年十一月五日之印鑑證明申請書，與切結書上之問題筆跡相
      隔僅十年，且上開印鑑證明申請書上之被告之簽名與切結書上之簽名，以肉眼
      比對即已極為相似（如蘇字下方的『大』字、金、興之書寫特性），況本件鑑
      定人高鵬飛曾任台灣省警務處刑事警察大隊（即現刑事警察局）文書鑑定組員
      ，自民國五十年至九十年止有四十年鑑定筆跡之專業經驗及知識，鑑定人認依
      其專業經驗及能力認為可以鑑定，當無疑義。
　２、本件鑑定報告書，雖與一般公務機關之筆跡鑑定報告書不同，惟鑑定報告書中
      已詳述鑑定之經過、方法、及使用之儀器，雖未將筆跡特徵相同之處標明，惟
      一般鑑定報告，比對的方式是因為不完全一樣的字跡才作每個部分之比對，且
      一般鑑定報告結論只會寫相符或相似，但是不會寫出於同一人之筆跡，但是本
      件筆跡特徵完全相同係出於同一人的筆跡，毋庸逐項特徵為比對一節，業據鑑
      定人到庭證述在卷（本院卷二第一○五頁）。且鑑定人於補充意見書附件中亦
      將切結書上「戊○○」三字，與不動產買賣契約書、關西鎮農會印鑑卡、印鑑
      證明申請書上「戊○○」三字之筆跡特徵相同之處以鉛筆圈選標明（本院卷二
      第一二八頁），經本院審酌上開資料圈選處，確有多處筆跡特徵相符之處。另
      鑑定人就標準筆跡採樣之標準，在特徵比對法時，係以與問題筆跡相隔時間最
      近者為準，惟因八十九年五月五日印鑑登記證明申請書係左右書寫，與切結書
      上之問題筆跡係上下書寫不同，且因被告於本院當庭所為之簽名時已七十歲，
      且已知案情，受心理情緒的影響，有失正常及自然性，故不適宜採為比對之樣
      本等情，除已於本院辯論期日到庭證述在卷，並有鑑定報告補充理由書可憑（
      本院卷第一一七頁反面），被告認本件鑑定報告理由不備，自難成立。
（四）綜上論述，再斟酌，上開切結書所記載之日期為六十九年十月三十一日，就切
      結書原本之外觀、形式觀之，其紙質已泛黃，及紙張皺摺之狀況以觀，顯已製
      作多時，應非原告臨訟偽造。反之，被告自原告提起本件訴訟時，即多次自陳
      願提出自書文件供比對，經本院命其提出後（本院卷一第八八頁），又改稱因
      年代久遠而無法提出，上開標準筆跡均係本院依職權或原告聲請而命第三人所
      提出者，且被告於本院當庭書寫切結書內容時，筆跡擅抖，書寫時間甚長（照
      切結書打字內容抄寫，自上午十一點五十五分謄寫至中午十二時二十二分，共
      約二十七分），顯係於本院命其書寫上開切結書內容時故意以描繪之方式製造
      出不同之筆跡，益見被告對於比對筆跡一事，心存疑慮，準此以觀，自堪認上
      開切結書確係被告所製作。
二、原告另聲請傳訊證人即兩造之姊妹庚○○、辛○○證明兩造間就系爭土地確有信
    託關係存在，雖經被告否認證人所言，惟查：
（一）證人即兩造之姊妹庚○○於本院證稱：「（問：兩造之父蘇枝昌過逝後，關於
      其遺產繼承如何辦理？有何約定？）六十四年三月九日過世，過世的時候我沒
      有出嫁，跟母親同住，財產有二甲田，其他還有房子，父親過世後出殯完當天
      下午，被告戊○○說遺產登記在一人名下遺產稅較少，登記四人遺產稅較高，
      被告沒有說登記在他的名下，後來母親就說暫時登記在被告戊○○的名下，以
      後四兄弟都可以分，當時四兄弟聽母親如此說又為了省經費就暫時登記在大哥
      名下，當時在場有四兄弟、我、母親、母舅、大母舅兒子甲○○他們都有聽到
      ，後來遺產登記都是大哥去辦的，其他人都沒有交東西給大哥去辦」、「（問
      父親出殯談財產的事情地點在哪裡？）在被告家裡客廳。」、「（問在場母舅
      是何人？）他叫乙○○，是我母親最小的弟弟。」、「（戊○○是否有講說去
      問過代書辦遺產的事情？）有，但沒有說代書是何人。」等語（本院卷第一九
      三至一九六頁），證人經與原告己○○隔離訊問，二人所陳述內容就在場人、
      場所、提議人、被告之說詞大致相符，另證人庚○○之證詞具有憑信性，已如
      前述。被告雖抗辯證人與原告來往密切，惟未舉證以實其說，至證人乙○○、
      甲○○雖均到庭證稱：不知兩造有討論過蘇枝昌遺產之事等語，然乙○○係兩
      造之母舅為三親等之血親、甲○○係兩造之表兄弟為四親等之血親，與兩造均
      屬至親，依民事訴訟法三百零七條第一項第一款之規定本得拒絕證言，證人雖
      未拒絕證詞，惟依其等與兩造之親屬關係及證人住居於被告住所附近以觀（本
      院卷一第八六頁，證人之證詞），其等立場難免為難，縱認證人二人曾親見兩
      造間協商遺產之事，亦難期證人到庭證述此事，自不能因此即遽認證人庚○○
      之證詞不可採信。
（二）證人辛○○證稱：「（問你父親過世時大家有無談到遺產要如何處理？）那天
      我沒有參與。後來是因為我在公司上班，公司旅遊時我母親告訴我，看以後我
      哥哥有沒有良心。出殯那天晚上我母親有跟兄弟姊妹談財產要如何分，本來是
      說要平分，但是每登記一人就要二萬八千元，但是一個人只要二萬八，所以我
      母親的意思要省登記費用，所以先登記在我大哥名義下，但是以後大家都可以
      分。我大哥當代表。」、「（問你父親過世處理的事情，你母親何時何地點跟
      你講的？）我父親過世時就有跟我講，後來每次旅行時都有跟我講，尤其是她
　    過世那一年我帶她去花蓮旅行時講的最清楚，確定的詳細時間我不記得。」、
      「我母親講當天出殯晚上吃晚飯時，她說晚上沒有外人，叫我哥哥姊姊（她生
      的小孩）來談分遺產的事情。我當天下午就離開了。」等語（本院卷一第三四
      三至三四七頁）。證人之證詞，堪可採信，已詳如前述。
三、基上而論，證人庚○○、辛○○均證稱兩造間就系爭土地於六十四年間兩造之父
    去世後，雖於被告一人辦理繼承登記，實則兩造間存有信託關係存在，而系爭六
    十九年十月三十一日所書立之切結書確係被告戊○○所親簽，切結書之內容已載
    明當時被告所有之房地均係繼承兩造之父蘇枝昌，上開房地乃戊○○、丁○○、
    丙○○、己○○四子共有等字樣，此益證兩造於六十四年間被繼承人蘇枝昌去世
    時，就系爭遺產，確有信託登記於被告名下之約定。再參酌兩造之父蘇枝昌於六
    十四年間去世後，所遺留之遺產，土地價值為五十萬二千九百三十二元，有遺產
    稅免稅證明書可憑（本院卷一第五八、五九頁），而辦理繼承登記之費用僅二萬
    元之事實，並據被告自承在卷（本院卷一第二○○頁），於六十四年間五十萬餘
    元之土地，價值菲薄，縱如被告所言當時係有行無市，惟依中國人傳統之觀念，
    遺產均係由被繼承人之子平均繼承，果非有何特殊緣由，衡情應無由被告單獨繼
    承之理，而被告雖有自耕農身分，惟系爭土地並非全屬農地一節為兩造所不爭執
    ，此應非被告單獨一人繼承之理由。至於原告主張當時由被告一人辦理繼承登記
    之原因，雖於起訴時以書狀主張之理由與嗣後主張之理由不同，惟原告己○○與
    證人庚○○、及證人辛○○聽聞其母所述之理由，均係被告戊○○告知原告可節
    省費用，而實際上是否可節省費用，依原告之法律知識，應無知悉之可能，況系
    爭土地既係信託登記予被告，亦無於當時查明之必要，被告抗辯，自難成立。準
    此，原告主張兩造間就系爭土地，於六十四年間，約定信託登記於被告名下，應
    堪採信。
四、原告主張其於九十一年三月二十七日以台北法院郵局第一一五號存証信函終止兩
    造間就系爭土地之信託關係，並再以本件起訴狀為終止信託關係之意思表示，兩
    造信託關係既經終止，其自得請求被告將系爭不動產所有權移轉登記予受託人，
    並提出台北法院郵局第一一五號存證信函為證（本院卷一第二六頁）。原告於終
    止信託關係後，請求被告將系爭不動產所有權移轉登記於受託人名下，自屬有據
    。從而，原告於終止兩造信託契約後，請求被告將信託之標的物，即如附表所示
    之土地十三筆，其中應有部分四分之三，各移轉應有部分四分之一與原告三人，
    為有理由，應予准許。另原告並未聲請供擔保宣告假執行，被告聲請供擔保免為
    假執行，核無必要，併此敘明。
五、訴訟費用之負擔：第七十八條、第八十一條第一款。
中　　　華　　　民　　　國　　九十三　　年　　　七　　　月　　 三十 　　日
                              臺灣新竹地方法院民事第二庭
                                  法  官  滕治平
右為正本係照原本作成。
如對本判決上訴，須於判決送達後廿日內向本院提出上訴狀。
                                  書記官  劉宗源
中　　　華　　　民　　　國　　九十三　　年　　　七　　　月　　 三十 　　日
